【裁判字號】    97,訴,282
【裁判日期】    980225
【裁判案由】    清償借款
【裁判全文】
臺灣屏東地方法院民事判決               97年度訴字第282號
原      告    國泰人壽保險股份有限公司
法定代理人    己○○
訴訟代理人    丁○○
              戊○○
              乙○○
被      告    甲○○
兼訴訟代理人  丙○○
                      弄66號.
上列當事人間請求清償借款事件，本院於民國98年2 月11日言詞
辯論終結，判決如下：
    主      文
被告應連帶給付原告新台幣壹佰柒拾玖萬仟伍佰玖拾陸元，及
自民國九十七年三月二十二日起至清償日止，按週年利率百分之
四‧三三計算之利息（利率按國泰世華商業銀行指標利率加週年
百分之一‧七計算，並隨該指標利率調整而調整，但不得逾週年
百分之四‧三三），暨自民國九十七年二月九日起至清償日止，
逾期在六個內以內部分按上開利率百分之十，超過六個月部分按
上開利率百分之二十計算之違約金。
原告其餘之訴駁回。
訴訟費用由被告連帶負擔。
    事實及理由
一、本件曾經兩造合意以臺灣臺北地方法院為第一審管轄法院，
    有兩造所訂約定書1 紙附卷可稽，惟原告依督促程序聲請本
    院以97年度司促字第5217號對被告核發支付命令，經被告於
    法定期間合法提出異議，以原告支付命令之聲請視為起訴（
    參見民法第519 條第1 項）後，被告不抗辯本院無管轄權，
    而為本案之言詞辯論，依民事訴訟法第25條之規定，應以本
    院為有管轄權之法院。又原告聲請核發支付命令時，請求被
    告連帶給付新台幣（下同）1,802,588 元，及自民國96年11
    月8 日起至清償日止，按週年利率百分之7.2 計算之利息，
    暨自96年12月8 日起至清償日止，逾期在6 個月以內部分按
    上開利率百分之10，超過6 個月部分按上開利率百分之20計
    算之違約金；嗣後減縮又擴張應受判決事項之聲明，最終改
    為請求被告連帶給付1,793,596 元，及自97年2 月8 日起至
    清償日止，按週年利率百分之4.33計算之利息（利率按國泰
    世華商業銀行指標利率加週年百分之1.7 計算，並隨該指標
    利率調整而調整），暨自97年2 月9 日起至清償日止，逾期
    在6 個月以內部分按上開利率百分之10，超過6 個月部分按
    上開利率百分之20計算之違約金，依民事訴訟法第255 條第
    1 項第3 款之規定，其所為訴之變更，於法並無不合，合先
    敘明。
二、原告主張：被告丙○○於89年7 月24日邀同被告甲○○為連
    帶保證人，向伊公司借款250 萬元，約定借款期間自89年8
    月7 日起至109 年8 月7 日止，分240 期攤還本息，任何一
    期不依約清償本金時，即得視為全部到期，請求一次連帶給
    付全部債務，且除按遲延時之利率計付遲延利息外，其逾期
    在6 個月以內部分按上開利率百分之10，超過6 個月部分按
    上開利率百分之20加計違約金。詎被告丙○○於97年2 月8
    日應繳第90期本息，卻未依約清償，遲至97年5 月20日始繳
    納部分款項，則伊公司自得將其債務視為全部到期，依消費
    借貸及連帶保證之法律關係，並按約定之利率週年百分之4.
    33（即按國泰世華商業銀行指標利率加週年百分之1.7 計算
    之利率，嗣後隨該指標利率調整而調整），請求被告連帶給
    付尚未清償之本金1,793,596 元及利息、違約金等情，並聲
    明：被告應連帶給付原告1,79 3,596元，及自97年2 月8 日
    起至清償日止，按週年利率百分之4.33計算之利息（利率按
    國泰世華商業銀行指標利率加週年百分之1.7 計算，並隨該
    指標利率調整而調整），暨自97年2 月9 日起至清償日止，
    逾期在6 個月以內部分按上開利率百分之10，超過6 個月部
    分按上開利率百分之20計算之違約金。
三、被告則以：被告丙○○係原告之員工，向原告借款2 筆，其
    中1 筆金額為300 萬元，另1 筆即為本件借款250 萬元，原
    約定借款300 萬元之本息，直接以被告丙○○之薪資扣繳，
    其利率較低，借款250 萬元之本息則以現金繳納，嗣因被告
    丙○○積欠信用卡債務，經債權銀行聲請強制執行（扣薪）
    ，被告丙○○與原告協議直接以薪資之3 分之1 抵銷上開2
    筆借款每月應繳之本息，則縱使被告丙○○於發生職業災害
    後，其薪資不足抵銷上開2 筆借款之本息，原告亦不得將本
    件借款視為全部到期。又本件借款之利率應按國泰世華商業
    銀行指標利率加週年百分之0.3 計算，原告主張之利率應屬
    有誤，且被告丙○○於97年2 月15日所繳款項有120 元經原
    告列為管理費，於97年5 月20日所繳18,712元亦有3,080 元
    經原告列為管理費，於法均有未合，應以之抵充利息方屬適
    法等語，並聲明：原告之訴駁回。
四、經查：被告丙○○於89年7 月24日邀同被告即其夫甲○○為
    連帶保證人，向原告借款250 萬元，約定借款期間自89 年8
    月7 日起至109 年8 月7 日止，分240 期攤還本息，不依約
    清償本金時，得視為全部到期，亦即被告將因此喪失期限利
    益，而應一次連帶清償全部債務，且除按遲延時之利率支付
    遲延期間之利息外，其逾期在6 個月以內部分按該利率百分
    之10，超過6 個月部分按該利率百分之20，另加計違約金，
    惟於97年2 月8 日被告丙○○並未依約繳納第90期本息之事
    實，為兩造所不爭執，並有原告提出之借據、約定書、附約
    及繳息記錄查詢附卷可稽，堪信為實在。
五、本件之爭點為：(一)原告主張本件之利率按國泰世華商業銀行
    指標利率加週年百分之1.7 計算，是否正確？(二)被告丙○○
    是否因未依約繳納本息而喪失期限利益? 茲論述如下：
(一)、被告丙○○於89年7 月24日簽立借據後，旋於89年8 月3 日
    向原告申請改依利率較低之「貸貸平安房貸專案」計息，嗣
    因原告於93年8 月23日推出利率更低之「年年得利」房貸優
    惠專案（指標利率＋固定加碼），被告丙○○又申請改依「
    年年得利」計息，嗣後另於95年7 月13日，向原告申請自95
    年8 月8 日起至96年8 月7 日止（即第72期至第83期）依原
    約定利率減週年百分1.09計息，且第84期以後被告丙○○所
    繳利息均係按國泰世華商業銀行指標利率加週年百分之1.7
    計算之事實，有借據、附約、利率調整附約、各項房貸優惠
    專案表及基準利率查詢在卷可憑（見本院卷第5 、7 、107
    、108 、114 、167 、168 頁），被告於97年8 月13日言詞
    辯論時亦陳稱：「250 萬元的借款後來轉換成『年年得利』
    商品的利率，利率可以轉換我們就向公司申請」等語（見本
    院卷第71頁），且「年年得利」之利率，除A ＋級之利率為
    指標利率加週年百分之1.7 ，非A ＋級之利率為指標利率加
    週年百分之2.1 外，別無按指標利率加週年百分之0.3 計算
    之利率，被告丙○○因具員工身分且年繳保費在15萬元以上
    而屬A ＋級，其利率自應按國泰世華商業銀行指標利率加週
    年百分之1.7 計算，被告辯稱應按該指標利率加週年百分之
    0.3 計算云云，顯無可採。
(二)、原告公司行政管理部債權管理一科因接獲臺灣臺北地方法院
    隆97執地字第3629號執行命令扣押被告丙○○之薪資，曾通
    知被告丙○○，略謂：「台端於公司現有房屋貸款債務二筆
    ‧‧‧‧依台端於借款所簽立之約定書約定，有受強制執行
    等情形則借款視為全部到期；又依民法有關抵銷之規定及約
    定書之約定公司可依約抵銷薪津。現公司將依約抵銷台端薪
    津，併將就前開扣押命令向法院聲明異議。」並據被告丙○
    ○於97年1 月31日以屏東北平路郵局第70號存證信函答覆原
    告：「因頃接本公司由行政管理部債權管理一科寄來第二次
    掛號通知信件如附(一)，因今通單知內並未載明祇扣薪津三分
    之一，抵銷房貸，今特聲明本人同意以三分之一薪津抵銷房
    貸，但既有依約抵銷，貴單位即不得再向本人強制處分房屋
    查封拍賣」等語，固有通知及存證信函在卷可稽（見本院卷
    第82、84頁），惟查上開通知乃原告為主張抵銷以對執行命
    令聲明異議，而對被告丙○○所為抵銷之意思表示，並非同
    意被告丙○○延期清償，亦無豁免被告丙○○喪失期限利益
    之意思，且被告亦自承：被告丙○○於職災發生之前薪水約
    有12萬到15萬元，但職災發生之後就不夠抵繳2 筆房貸等語
    （見本院卷第124 頁），可見單以被告丙○○之薪資已無法
    繳納全部房貸之本息，而事實上本件其應於97年2 月8 日繳
    納之本息亦逾期未繳，則原告自得依兩造所訂約定書第6 條
    第1 款之規定，將被告丙○○之債務視為全部到期。被告徒
    以有上開通知及存證信函之存在，即辯稱原告不得將本件債
    務視為全部到期云云，要無可採。
(三)、按債務人所提出之給付，應先抵充費用，次充利息，次充原
    本，民法第323 條前段定有明文，被告丙○○所提出之給付
    ，原告先以之抵充費用（管理費），於法並無不合，被告辯
    稱原告用以抵充管理費之款項應先扣抵利息云云，並無足取
    。又被告丙○○於97年2 月8 日尚欠本金1,793,596 元，有
    繳息記錄查詢在卷可考，被告丙○○於97年2 月8 日應繳納
    本息而逾期未繳，經原告將其債務視為到期後，曾於97年5
    月20日繳納18,712元，此一金額扣除抵充管理費之3,080 元
    及算至97年2 月7 日之利息6,471 元，尚剩9,161 元。而依
    兩造所訂借據，本件之遲延利息應按遲延時之利率支付，亦
    即遲延後之利息均固定按遲延時之利率計算，不再採浮動利
    率，且依卷附基準利率查詢所載，國泰世華商業銀行指標利
    率自97年1 月1 日起至同年3 月31日止均為週年百分之2.63
    ，加週年百分之1.7 即為週年百分之4.33，則以上開9,161
    元抵充利息，共可抵充自97年2 月8 日起至同年3 月21日止
    計43日之利息【9161÷（0000000 ×4.33% ÷366） ＝43，
    不滿1 日部分4 捨5 入】。依此，被告丙○○所欠原告之債
    務，即為本金1,793,596 元，及自97年3 月22日起至清償日
    止，按週年利率百分之4.33計算之利息，暨自97年2 月9 日
    起至清償日止，逾期在6 個月以內部分按上開利率百分之10
    ，超過6 個月部分按上開利率百分之20計算之違約金。
六、綜上所述，原告依消費借貸及連帶保證之法律關係，請求被
    告連帶給付其1,793,596 元，及自97年2 月8 日起至清償日
    止，按週年利率百分之4.33計算之利息（利率按國泰世華商
    業銀行指標利率加週年百分之1.7 計算，並隨該指標利率調
    整而調整），暨自97年2 月9 日起至清償日止，逾期在6 個
    月以內部分按上開利率百分之10，超過6 個月部分按上開利
    率百分之20計算之違約金，於如主文第1 項所示範圍內（按
    原告聲明之利率係浮動利率，嗣後可能低亦可能高於週年百
    分之4.33，較低時依浮動利率，較高時不得超過週年百分之
    4.33），為有理由，應予准許。逾此範圍，非有理由，應予
    駁回。
七、據上論結，本件原告之訴為一部有理由，一部無理由，依民
    事訴訟法第79條、第85條第2 項，判決如主文。
中    華    民    國    98    年    2     月    25    日
                    民事第一庭    法  官  春生
正本係照原本作成。
如對本判決上訴，須於判決送達後20日內向本院提出上訴狀。
中    華    民    國    98    年    2     月    27    日
                                  書記官  蘇雅慧


司法院資訊處製作；財團法人民間司法改革基金會備份。
